【裁判字號】    89,訴,34
【裁判日期】    890410
【裁判案由】    塗銷抵押權登記等
【裁判全文】
臺灣士林地方法院民事判決  八十九年度訴字第三十四號
    原      告  張炳文
    訴訟代理人  林傳源律師
    被      告  乙○○  住台北縣泰山鄉○○路三六巷三弄十一號二樓
右當事人間請求塗銷抵押權事件，本院判決如左：
    主    文
被告應將原告所有如附表所示之不動產，於民國八十五年十一月二十三日以台北市松
山地政事務所登記字號南港字第一○○二二○號所設定本金最高限額新台幣貳佰伍拾
萬元之抵押權登記予以塗銷。
訴訟費用由被告負擔。
    事    實
甲、原告方面：
一、聲明：請求判決如主文所示。
二、陳述：
（一）訴外人即債務人甲○○○於民國八十五年十一月間與被告約定，為擔保債務人
      甲○○○自八十五年十一月二十三日起，至八十七年十一月二十二日之期間內
      ，在新台幣（下同）二百五十萬元之範圍內，以現在所負債務及將來發生之債
      務清償，由債務人甲○○○提供原告所有如附表所示之不動產，於八十五年十
      一月二十三日以台北市松山地政事務所登記字號南港字第一○○二二○號，為
      被告設定二百五十萬元之最高限額抵押權（下稱：上開最高限額抵押權），茲
      上開最高限額抵押權之存續期間已於八十七年十一月二十二日屆滿，且該抵押
      權存續期間內，並無任何債權發生，因此被告與債務人甲○○○間之擔保債權
      已確定不發生，基於抵押權之從屬性，上開最高限額抵押權已失所附麗歸於消
      滅，原告為如附表所示不動產之所有權人，被告不願配合辦理塗銷上開最高限
      額抵押權登記，實有妨礙原告所有權之行使，並受有登記之不當得利，原告爰
      依民法第七百六十七條及民法第一百七十九條之規定，請求被告塗銷上開最高
      限額抵押權設定登記。
（二）雖被告辯稱上開最高限額抵押權所擔保者係訴外人張素玉對被告之債務，惟抵
      押權為不動產物權，非經登記，不生效力，抵押權人僅能依設定登記之內容行
      使權利，而上開最高限額抵押權設定登記之債務人為甲○○○，並非張素玉，
      被告抗辯之事實，與原告本件主張無涉，且於法無據，從而，原告請求判決如
      聲明所示。
三、證據：提出土地、建物登記簿謄本正本，及抵押權設定契約書、他項權利證明書
          均影本。
乙、被告於最後言詞辯論期日未到場，據其以前辯論意旨：
一、聲明：請求駁回原告之訴。
二、陳述：上開最高限額抵押權所擔保者為訴外人張素玉對被告之債務，辦理設定登
          記時訴外人張素玉係以其母親甲○○○所有如附表所示之不動產為擔保，
          實際上甲○○○與被告間並無債權債務關係，後來訴外人張素玉之同居人
          吳進成有與被告達成和解分期給付，但是自第二期起就未依和解契約履行
          ，如果吳進成將債務還清，被告就願意將上開最高限額抵押權之設定登記
          塗銷。
三、證據：提出附帶民事起訴狀、支票及退票理由單、和解書、本票均影本。
    理    由
甲、程序方面：
一、本件被告未於言詞辯論期日到場，核無民事訴訟法第三百八十六條各款所列情形
    ，爰依原告之聲請，由其一造辯論而為判決。
二、按訴狀送達後，原告不得將原訴變更或追加，但請求之基礎事實同一者，不在此
    限，民事訴訟法第二百五十五條第一項第二款定有明文。本件起訴狀係以甲○○
    ○為原告，嗣甲○○○之訴訟代理人於第一次言詞辯論期日後之民國八十九年三
    月二十日具狀將原告變更為張炳文，屬訴之變更（參見最高法院二十六年渝上字
    三八六號判例），且本件原告起訴時，係基於上開最高限額抵押權在約定之擔保
    期間屆滿時，所擔保被告與甲○○○間之債權債務關係確定不存在為由，請求塗
    銷上開最高限額抵押權，而兩造於第一次言詞辯論期日時，亦就此為辯論，嗣原
    告雖變更為張炳文，然其所為請求之基礎事實，與起訴時、言詞辯論時所為上開
    請求之基礎事實以及訴訟資料仍然相同，參照上開條文規定，並為充分利用相同
    之訴訟資料，避免浪費訴訟資源，應認變更原告為張炳文之訴之變更，於法有據
    ，合先敘明。
乙、得心證之理由：
一、原告主張其於八十五年十二月九日，因分割繼承繼受取得如附表所示不動產之所
    有權，而如附表所示不動產在八十五年十一月二十三日即設定登記有以被告為擔
    保債權人，訴外人甲○○○為債務人，存續期間自八十五年十一月二十三日起至
    八十七年十一月二十二日止之最高限額抵押權。惟於上開最高限額抵押權之存續
    期間內，債務人甲○○○並未向被告借貸任何款項，因此上開最高限額抵押權所
    擔保之債權已確定不發生，被告應塗銷上開最高限額抵押權之設定登記。被告則
    以：上開最高限額抵押權之設定，係因甲○○○之女張素玉對被告負有債務，乃
    提供當時登記為甲○○○所有如附表所示之不動產供被告設定最高限額抵押權，
    現張素玉仍積欠被告債務尚未清償，因此，上開最高限額抵押權所擔保之債權仍
    然存在，故其拒絕原告之請求等語置辯。
二、本件最高限額抵押權之設定，係以被告為權利人，訴外人甲○○○為義務人兼債
    務人，於八十五年十一月二十三日，以台北市松山地政事務所南港字第一○○二
    二○號，完成最高限額二百五十萬元之抵押權設定登記，約定存續期間自八十五
    年十一月二十三日起至八十七年十一月二十二日止之事實，為兩造所不爭執，並
    有抵押權設定契約書、他項權利證明書均影本各一件在卷足佐，應信為真實。又
    原告嗣於八十五年十二月九日，因分割繼承繼受取得如附表所示不動產之所有權
    一節，則有原告提出之土地及建物登記簿謄本正本為證，亦堪認定。
三、又按抵押權為不動產物權，非經登記，不生效力，抵押權人僅能依設定登記之內
    容行使權利，是抵押債務人究為何人，應以設定登記之內容為準，最高法院七十
    二年度台上字第二四三二號判例可供參考。按所謂最高限額之抵押契約，係指所
    有人提供抵押物，與債權人訂立在一定金額之限度內，擔保現在已發生及將來可
    能發生之債權之抵押權設定契約而言。此種抵押契約定有存續期間者，訂立契約
    之目的，顯在擔保存續期間內所發生之債權，於存續期間屆滿前所發生之債權，
    債權人在約定限額範圍內，對於抵押物享有抵押權，最高法院六十六年度台上字
    第一○九七號判例要旨參照。
四、經查，上開最高限額抵押權之設定登記既係以訴外人甲○○○為債務人，則該抵
    押權所擔保者即為被告在擔保存續期間內，於約定限額範圍內，對甲○○○所發
    生之債權。經查，原告主張甲○○○在上開最高限額抵押權所約定之存續期間內
    ，並未對被告負有債務，因此，被告對於甲○○○並未發生債權一節，為被告所
    自認，應認為實在。雖被告辯稱：甲○○○之女張素玉對於被告迄今仍負有債務
    云云。惟張素玉既非本件最高限額抵押權之債務人，縱認被告辯稱屬實，參照前
    揭判例主旨，即不得據以認定上開最高限額抵押權所擔保之債權存在。
五、被告對於甲○○○在上開最高限額抵押權所約定之存續期間（此期間已於八十七
    年十一月二十二日屆滿）內，並無任何債權發生，詳如前述，依抵押權之從屬性
    及民法第七百六十七條之規定，原告請求被告將原告所有如附表所示之不動產，
    於八十五年十一月二十三日以台北市松山地政事務所登記字號南港字第一○○二
    二○號所設定本金最高限額二百五十萬元之抵押權登記予以塗銷，洵屬有據，應
    予准許。
六、據上論結：本件原告之訴為有理由，依民事訴訟法第七十八條，判決如主文。
中      華      民      國    八十九    年      四      月      十      日
                                        臺灣士林地方法院民事第一庭
~B法      官  蔡文育
右為正本係照原本作成。
如對本判決上訴須於判決送達後廿日內向本院提出上訴狀。
中      華      民      國    八十九    年      四      月      十五    日
~B法院書記官  蔡慧娟


司法院資訊處製作；財團法人民間司法改革基金會備份。
